【裁判字號】    97,上易,469
【裁判日期】    971223
【裁判案由】    損害賠償
【裁判全文】
臺灣高等法院民事判決                 97年度上易字第469號
上  訴  人  丙○○
訴訟代理人  甲○○
            乙○○
被  上訴人  丁○○
上列當事人間請求損害賠償事件，上訴人對於中華民國96年12月
28日臺灣台北地方法院96年訴字7370號第一審判決提起上訴，本
院於97年12月9日言詞辯論終結，判決如下：
    主  文
原判決關於命上訴人給付超過新臺幣壹拾捌萬伍仟捌佰捌拾元本
息部分，及該部分假執行之宣告，暨除確定部分外訴訟費用之裁
判均廢棄。
上開廢棄部分，被上訴人在第一審之訴及假執行之聲請均駁回。
其餘上訴駁回。
第一審 (除確定部分外)、第二審訴訟費用，由被上訴人負擔百
分之三十五，餘由上訴人負擔。
    事實及理由
一、被上訴人起訴主張：上訴人於民國 (下同)95年1月31日中午
    12時10分許，駕駛車號2R－5919號自用小客車，沿臺北市中
    山區○○○○道由南往北行駛，途經第108號燈桿處，因與
    前車未保持適當距離之過失，自後追撞伊駕駛之車號4189－
    EG號自用小客車，致伊受有頭部外傷併腦震盪、頸部扭傷、
    右膝挫傷等傷害，因而支出醫療費用新臺幣（下同）6,680
    元，另因必須休養六個月無法工作，致損失勞力報酬
    867,012元。伊因上開傷害，頸部不能有絲毫劇烈動作，復
    原情況又不如預期，且家計浩繁，收入無著，心中煩憂苦悶
    ，精神受有痛苦，亦得請求上訴人給付非財產上損害
    400,000元。是上訴人應賠償合計1,273,692元，惟經催討上
    訴人迄未給付。爰依民法第184條第1項前段、第191條之2、
    第193條第1項、第195條第1項規定，聲明：上訴人應給付被
    上訴人1,273,692元，及自起訴狀繕本送達翌日起至清償日
    止，按年息5%計算之法定遲延利息等情。原審判命上訴人應
    給付被上訴人285,880元及自96年7月14日起至清償日，按年
    息5%計算之利息，並駁回被上訴人其餘之請求。上訴人就其
    敗訴部分不服提起上訴 (被上訴人就其敗訴部分未提起上訴
    ，此部分已告確定)，被上訴人於本院則聲明：上訴駁回。
二、上訴人對於前揭時、地，因駕車不慎撞傷被上訴人，致被上
    訴人支出醫療費用6,680元之事實，並不爭執，惟以被上訴
    人並未證明其無法工作之期間及工作收入損失之數額，伊願
    按最低薪資每月15,840元賠償被上訴人3個月之工作收入損
    失，計47,520元。又被上訴人提出之95年3月3日之診斷書 (
    下稱第2紙診斷書)與同年1月31日事故當天所開立之診斷書(
    下稱第1紙診斷書)內容差異甚大，第2紙診斷書所稱「頭部
    外傷併腦震盪、頸部扭傷」之傷害應與本件車禍無關；車禍
    當時因前方塞車，所有車輛緩慢移動中，被上訴人所駕駛之
    車輛遭上訴人駕車自後方追撞，被上訴人門窗及擋風玻璃均
    無撞痕，被上訴人又有繫安全帶，不可能產生頭部外傷及頭
    部扭傷等語置辯。並於本院聲明：(一)原判決不利於上訴人部
    分廢棄。(二)上開廢棄部分，被上訴人在第一審之訴駁回。
三、經查，上訴人於95年1月31日中午12時10分許，駕駛車號2R
    －5919號自用小客車，沿臺北市中山區○○○○道由南往北
    行駛，途經第108號燈桿處，因與前車未保持適當距離之過
    失，自後追撞被上訴人駕駛之車號4189－EG號自用小客車，
    致被上訴人受有頭部外傷併腦震盪、頸部扭傷、右膝挫傷等
    情，上訴人因而犯有過失傷害罪，業經原法院刑事庭以95年
    度交易字第701號刑事判決判處拘役50日確定，此有該刑事
    判決附卷可稽 (見原法院96年度北調字第667號卷第15頁)，
    並有診斷書2紙 (見前揭卷第5頁、第9頁)為證，上訴人就其
    於前揭時地過失傷害被上訴人一節，亦不爭執，自堪信為真
    實。上訴人雖就被上訴人提出之第2紙診斷書所記載之傷勢
    為爭執，並以前詞抗辯。惟查，卷附第2紙診斷書之記載雖
    與第1紙診斷書內容或有不同，此乃因第1紙診斷書係於車禍
    當天即95年1月31日所開立，而第2紙診斷書則於同年3月3日
    開立，然其上已註明「病患於95-1-31因上述症狀至急診診
    治，病歷紀錄受到車禍，95-2-5又因發生後續症狀而至急診
    ，…」，蓋因發生車禍受傷，有些傷害非立即發作亦非肉眼
    可見，被上訴人兩次急診時間僅相隔5日，其第2次急診症狀
    與車禍可能引起之後續症狀相符，且參照被上訴人車輛之受
    損情狀，行李箱有明顯之凹陷、後方保險桿左側脫離 (見前
    揭卷第14頁車輛受損照片)，可知本件車禍當時被上訴人所
    受之撞擊力道非輕，被上訴人因外力撞擊受有頭部外傷併腦
    震盪、頸部扭傷，亦屬常情。本院亦就被上訴人之傷勢函查
    其就診之馬偕紀念醫院，經馬偕紀念醫院函復「病患丁○○
    之診斷書所述的診斷及病情描述，乃基於95年1月31日車禍
    受傷至急診就醫治療，95年2月5日也因同次病因不適再至急
    診就醫治療，…，病情係因病患主訴符合受傷造成，故認為
    後續症狀。」，此有馬偕紀念醫院97年11月10日馬院醫外字
    第0970003876號函在卷可考 (見本院卷第50頁)，被上訴人
    因本件車禍而受有頭部外傷併腦震盪、頸部扭傷，應屬真實
    。上訴人之抗辯，尚非可採。
四、按汽車在使用中加損害於他人者，駕駛人應賠償因此所生之
    損害；不法侵害他人之身體或健康者，對於被害人因此喪失
    或減少勞動能力或增加生活上之需要時，應負損害賠償責任
    ，被害人並得請求以相當金額賠償非財產上之損害，民法第
    191條之2前段、第193條第1項、第195條第1項定有明文。查
    本件上訴人因過失不法侵害被上訴人之身體，已如上述，被
    上訴人自得請求上訴人賠償其所受之損害。茲就被上訴人得
    請求賠償之金額分述如下：
  (一)醫療費用部分：被上訴人主張其因本件車禍事故受傷，共支
    出醫療費用6,680元，並提出醫療費用收據 (見原審卷第14
    頁至第28頁)為證，且為上訴人所不爭執，此部分之請求，
    應予准許。
  (二)不能工作損失部分：被上訴人主張其因本件車禍受傷，需休
    養6個月，致受有867,012元勞力報酬之損失，並提出存摺及
    其個人記事簿所載內容，據為工作收入之證明。惟觀諸上開
    證物內容，均未揭示其為被上訴人勞務報酬收入之意旨，被
    上訴人復陳明並未申報綜合所得稅，亦無其他證明之方法，
    是被上訴人主張其受有867,012元不能工作損失，尚非可採
    。然按當事人已證明受有損害而不能證明其數額或證明顯有
    重大困難者，法院應審酌一切情況，依所得心證定其數額。
    民事訴訟法第222條第2項定有明文。被上訴人既因受傷而需
    休養，即可認受有勞動能力減損之損害，所謂勞動能力之減
    損，係以其能力在通常情形下可能取得之收入為準，而行政
    院勞工委員會所公告之勞工基本工資，不失為此項收入標準
    之客觀依據。則以本件車禍發生時應適用之行政院勞工委員
    會所發布之基本工資額每月15,840元，據為計算被上訴人勞
    力對價之標準，應屬適當。又依第2紙診斷書之記載，被上
    訴人於95年3月3日前往就診，醫師仍囑咐其宜再休養並配戴
    頸圈3個月，足徵被上訴人自95年1月31日因事故受傷，至上
    開醫囑宜休養之期間，約計5個月，是其不能工作期間，應
    可認定為5個月。被上訴人主張其不能工作期間為6個月，上
    訴人辯稱應以3個月計算被上訴人不能工作期間，均非可取
    。準此，以被上訴人不能工作期間5個月，按每月薪資損失
    15,840元計算，被上訴人所可請求之勞動能力損害，應認以
    79,200元（15,840*5＝79,200）為適當，被上訴人請求上訴
    人賠償勞動能力減損之損害，於此範圍內為無不合，逾此範
    圍則屬無據。
  (三)非財產上損害：
    按慰撫金之多寡，應斟酌雙方之身分、地位、資力與加害之
    程度及其他各種情形核定相當之數額。其金額是否相當，自
    應依實際加害情形與被害人所受之痛苦及雙方之身分、地位
    、經濟狀況等關係決定之。查被上訴人為65年9月13日生，
    高職畢業，於事發當時年約30歲，其因本件事故受有上述傷
    害，且所受傷害之痊癒時間約5個月，應認其肉體及精神均
    受有痛苦；上訴人為39年6月11日生，為上校退伍，名下有
    不動產、存款、汽車等情，有稅務電子閘門財產所得調件明
    細表在卷可稽。爰斟酌兩造之身分、地位及被上訴人所受傷
    害程度等情狀，認被上訴人請求精神慰撫金以10萬元為適當
    。被上訴人逾此數額之請求，則為無理由。
五、綜上所述，被上訴人得請求賠償之金額合計為185,880元（
    6,680＋79,200＋100,000＝185,880）。是被上訴人於此範
    圍內請求上訴人如數賠償，洵屬有據，應予准許；其逾此範
    圍之請求即為無理由，應予駁回。從而，原審就上開應予准
    許部分，判命上訴人如數給付，及自起訴狀繕本送達翌日即
    96年7月14日起至清償日止，按年息5%計算之利息，並無不
    合，上訴意旨指摘原判決此部分不當，求予廢棄改判，為無
    理由，應予駁回。至於上開不應准許部分，原判決就超過
    185,880元本息部分判命上訴人給付，即有未洽，上訴人就
    此部分指摘原判決不當，求予廢棄改判，為有理由，爰由本
    院予以廢棄改判如主文第2項所示。
六、至兩造其餘之攻擊或防禦方法及未經援用之證據，經本院斟
    酌後，認為均不足以影響本判決之結果，自無一詳予論駁之
    必要，併此敘明。
七、據上論結，本件上訴為一部有理由，一部無理由，依民事訴
    訟法第450條、第449條第1項、第79條，判決如主文。
中    華    民    國    97    年    12    月     23   日
                    民事第十三庭
                        審判長法  官  黃騰耀
                              法  官  周舒雁
                              法  官  陳姿岑
正本係照原本作成。
不得上訴。
中    華    民    國    97    年    12    月    25    日
                              書記官  黃慶霽


司法院資訊處製作；財團法人民間司法改革基金會備份。
